ACORDAO-COMPLETO-2530498

ACÓRDÃO 706/2022 ATA 11/2022 - PLENÁRIO

VISTOS, relatados e discutidos estes Embargos de Declaração opostos por Viviane Coelho Dourado (então Presidente do Conselho Regional de Odontologia no Estado da Bahia - CRO/BA) , em face do Acórdão 224/2022-TCU-Plenário,
ACORDAM os Ministros do Tribunal de Contas da União, reunidos em sessão de Plenário, ante as razões expostas pelo Relator, em:
9.1. conhecer dos embargos de declaração, com fundamento no art. 34 da Lei 8.443/1992, c/c o art. 287 do Regimento Interno/TCU, para, no mérito, rejeitá-los; e
9.2. dar ciência deste Acórdão à embargante.

Embargos de declaração contra acórdão que aplicou multa à embargante no âmbito de denúncia acerca de irregularidades ocorridas na contratação de serviços de organização de eventos, buffet, decoração e apoio logístico.

Conselho Regional de Odontologia da Bahia.

3. Interessados/Responsáveis/Recorrentes:
3.1. Interessados/Responsáveis: Fernanda Ferreira dos Santos Silva (XXX.042.225-XX); Roberval Nobrega Evangelista (XXX.242.395-XX); Viviane Coelho Dourado (XXX.962.845-XX).
3.2. Recorrente: Viviane Coelho Dourado (XXX.962.845-XX).

13.1. Ministros presentes: Ana Arraes (Presidente), Walton Alencar Rodrigues, Benjamin Zymler, Augusto Nardes, Aroldo Cedraz, Bruno Dantas, Jorge Oliveira e Antonio Anastasia.
13.2. Ministros-Substitutos presentes: Augusto Sherman Cavalcanti (Relator), Marcos Bemquerer Costa, André Luís de Carvalho e Weder de Oliveira.

ACORDAO-COMPLETO-2565701

Acórdão 2703/2022 - Plenário

ACORDAO-COMPLETO-2538237

Acórdão de Relação 1556/2022 - Plenário

Acórdão de Relação

AUGUSTO SHERMAN

Ministro-Substituto Augusto Sherman Cavalcanti.

Trata-se de Embargos de Declaração opostos por Viviane Coelho Dourado, então Presidente do Conselho Regional de Odontologia no Estado da Bahia (CRO/BA) à época dos fatos tratados neste processo, em face do Acórdão 224/2022-TCU-Plenário.
2.	Por meio do referido julgado este Tribunal apreciou Denúncia a respeito de possíveis irregularidades ocorridas na contratação de serviços de organização de eventos, buffet, decoração e apoio logístico, no âmbito do Conselho Regional de Odontologia da Bahia (CRO/BA) , em 2018, e, ao decidir o mérito, considerou-a procedente, aplicando à responsável a multa prevista no art. 58, inciso II, da Lei 8.443/1992, no valor de R$ 7.000,00, em face do não acolhimento de suas razões de justificativa para o fato de haver autorizado o cancelamento do registro da Empresa M.C.F Comércio de Alimentos Ltda. - ME, na ata de registro de preços decorrente do Pregão Eletrônico SRP 24/2018, sem que tivesse havido regular procedimento administrativo prévio para apuração dos fatos, e no qual se assegurasse o contraditório e a ampla defesa.
3.	A embargante aduz ter havido omissão no julgado acerca de duas circunstâncias que considera muito importantes e capazes de modificar o resultado do processo.
4.	A primeira, conforme alega, se refere à fundamentação do acórdão. Esse teria destacado que sua condenação haveria de ocorrer em função de seu ato não ter sido embasado em parecer jurídico, haja vista que o parecer foi emitido em data posterior ao cancelamento. Registra ainda que além de destacar que não houve parecer jurídico prévio, o acórdão também teria apontado que a irregularidade não decorrera apenas do cancelamento da ata de registro de preços, mas também por não ter assegurado à empresa o contraditório e ampla defesa.
5.	A seu ver, no entanto, este Tribunal teria deixado de apreciar o fato de que a assessoria jurídica do CRO/BA, especializada em processo administrativo, diferentemente da ora Embargante, pessoa completamente leiga no assunto, não emitiu qualquer parecer pela regularização do processo de cancelamento à época, e orientou pela rescisão imediata e convocação de outra empresa, da forma como fora realizado.
6.	Procura transferir, assim, parcela de culpa pelo ocorrido a essa assessoria jurídica, a qual não a teria assessorado adequadamente quanto aos procedimentos.
7.	Entende a embargante que "a omissão do julgado deve ser sanada, pois é crucial que fique bem delineado que o parecer jurídico apesar de datado posteriormente à rescisão, pois emitido em 27/11/2018, ratificou o procedimento de maneira taxativa (...) ", quando orientou a rescisão contratual.
8.	A segunda omissão aduzida se refere a suposto prejuízo ao erário decorrente da não realização de contraditório e ampla defesa à Empresa que teve seu contrato rescindido, a M.C.F. Comércio de Alimentos Ltda. - ME, prejuízo esse causado pela ação judicial de número 1010402-25.2018.04.01.3300, em trâmite na 12ª Vara Federal Cível da Seção Judiciária de Salvador-Bahia.
9.	Sobre esse fato, pondera que a sentença, embora julgada em desfavor do CRO/BA, não foi recorrida pela Autarquia, que estava representada pela mesma advogada que emitiu o parecer equivocado que deu causa à ratificação das irregularidades no processo administrativo. Ainda, que o CRO/BA tinha a obrigação, por sua assessoria jurídica, de recorrer da decisão, quando poderia ter sido modificada a sentença, uma vez que a condenação por danos morais não possuía qualquer fundamento razoável, sobretudo quando se provou no processo que a empresa autora deu causa à rescisão quando descumpriu o contrato.
10.	Aduz, ainda, que o CRO/BA foi notificado da sentença em 24/06/2020, quando a Embargante não era mais Presidente, mas deixou transcorrer o prazo de recurso e não apresentou qualquer oposição à sentença absurda que condenou em descabido dano moral.
11.	Entende que qualquer prejuízo ao erário não pode ser imputado à embargante, pelos dois motivos apresentados, os quais revelam a culpabilidade da assessoria jurídica na emissão do parecer, bem como na ausência de recurso apresentado no processo judicial que resultou em condenação do CRO/BA.
12.	Considera, ainda, que esses dois pontos não foram observados no julgamento deste Tribunal, e entende que os embargos devem ser providos para o fim de sanar as omissões e afastar a multa aplicada.
	É o Relatório.

João Alfredo de Menezes Vasconcelos Leite (34.888/OAB-BA), Fernanda Ferreira dos Santos Silva (25768/OAB-BA), Diego Hortélio Correia Silva (59.449/OAB-BA) e Ney de Souza Cacim (13.833/OAB-BA), representando Conselho Regional de Odontologia da Bahia.

Não atuou.

EMBARGOS DE DECLARAÇÃO. SUPOSTAS OMISSÕES NA APRECIAÇÃO DA MATÉRIA. CONHECIMENTO. MERO INCONFORMISMO. REJEIÇÃO.

DENÚNCIA (DEN)

não atuou.

Em exame Embargos de Declaração opostos por Viviane Coelho Dourado (então Presidente do Conselho Regional de Odontologia no Estado da Bahia - CRO/BA) , em face do Acórdão 224/2022-TCU-Plenário.
I
2.	Mediante o decisum embargado este Tribunal apreciou Denúncia a respeito de possíveis irregularidades ocorridas na contratação de serviços de organização de eventos, buffet, decoração e apoio logístico, no âmbito do CRO/BA, em 2018.
3.	No mérito, decidiu-se pela procedência da denúncia e aplicação de multa à ora embargante, com fundamento no art. 58, inciso II, da Lei 8.443/1992, no valor de R$ 7.000,00. A sanção foi aplicada em razão do não acolhimento de suas razões de justificativa para o fato de haver autorizado o cancelamento do registro da Empresa M.C.F Comércio de Alimentos Ltda. - ME na ata de registro de preços decorrente do Pregão Eletrônico SRP 24/2018, sem que tivesse havido regular procedimento administrativo prévio para apuração dos fatos, e no qual se assegurasse o contraditório e a ampla defesa, e com todos os desdobramentos advindos desse ato irregular.
II
4.	A embargante aponta duas supostas omissões. A primeira, atinente ao fato de que o Acórdão teria fundamentado a decisão pela aplicação de sanção em virtude de seu ato não ter sido embasado em parecer jurídico prévio, o qual foi emitido apenas posteriormente ao cancelamento, bem como sem observância de contraditório e ampla defesa à Empresa. Essas ponderações teriam sido realizadas, a seu ver, sem considerar que a assessoria jurídica do CRO/BA - especializada em processo administrativo, diferentemente da Embargante, pessoa completamente leiga no assunto - não emitiu qualquer parecer pela regularização do processo de cancelamento, além de orientar pela rescisão imediata e convocação de outra empresa.
5.	A segunda omissão estaria centrada na informação de que em decorrência desse cancelamento houve sucumbência na ação judicial movida pela Empresa contra o CRO, a qual resultou em condenação por danos morais que, todavia, foi comunicada ao Conselho em data posterior à saída da embargante da presidência. Salienta, a propósito, que a mesma assessoria jurídica responsável por chancelar o cancelamento do registro na ata, também foi responsável por não impetrar o competente recurso, quando deveria ter feito, de modo a evitar a condenação do CRO por dano à empresa contratada, de maneira que nenhum prejuízo poderia ser imputado à embargante por esse fato.
III
6.	Feita essa apresentação da matéria, consigno, preliminarmente, que os embargos preenchem os requisitos necessários ao seu conhecimento por este Tribunal, nos termos do art. 34 da Lei 8.443/1992, c/c o art. 287 do Regimento Interno.
7.	No mérito, entendo que não assiste razão à embargante quanto à existência de supostas omissões no julgado.
8.	 Em realidade, verifico que há mero inconformismo com o desfecho do processo, que lhe cominou multa em face da irregularidade apontada, vez que procura transferir a culpabilidade de sua decisão ao órgão de assessoria jurídica, atribuindo a si, ainda, desconhecimento da mais básica legislação relativa a licitações e contratos, em que pese atuar como gestora da entidade. 
9.	A propósito, o seguinte trecho do voto por mim proferido, por ocasião do julgado, revela de forma cristalina os fundamentos adicionais que adotei para propor ao Tribunal, por ocasião da apreciação da matéria, a rejeição das razões de justificativa e a aplicação de sanção, os quais foram de pleno conhecimento da embargante, que, em razão de seu interesse próprio e subjetivo sobre a matéria, se esquivou de mencioná-los em seu recurso, preferindo pincelar outros trechos da instrução da secretaria a fim de validar seu próprio raciocínio. Eis os fundamentos adotados em meu voto:
"18. Como visto, a decisão pelo cancelamento, tomada de forma unilateral e sem observância das normas legais e procedimentos relativos ao devido processo legal, culminou na necessidade de contratação de outra empresa para a prestação dos serviços mediante dispensa de licitação, tendo o imbróglio gerado condenação judicial já com trânsito em julgado e com ônus financeiro aos cofres do CRO/BA.
19. A conduta me parece agravada pelo fato de que há, na defesa apresentada tanto pelo pregoeiro quanto pela assessora jurídica, informações de que já se tinha, no âmbito da entidade, pleno conhecimento da irregularidade em realizar-se o cancelamento e rescisão/anulação do contrato sem observância do devido processo legal, com contraditório e ampla defesa. Logo, até que se concluísse o devido processo legal a empresa detentora do contrato tinha o direito subjetivo à realização do evento pelo qual fora contratada. Inobstante isso, houve deliberada decisão unilateral da direção da unidade em realizar o evento com outra empresa contratada às pressas e mediante dispensa de licitação.
20. Não socorre à Sra. Viviane Coelho Dourado a alegação de desconhecimento das normas administrativas de gestão pública, nem de que seus atos teriam sido praticados com apoio em auxiliares e pareceres, porquanto na condição de ordenadora de despesas e responsável pela gestão da unidade, não poderia se descurar de observar as normas e procedimentos atinentes às contratações envolvendo os recursos públicos da entidade.
21. Além do mais, a responsável, na condição de Presidente do CRO/BA foi quem decidiu, em seu nível máximo de autoridade, cancelar a contratação da empresa M.C.F. em 22/10/2018 e efetuar o pagamento da nova contratada Pãozinho & Vinagrete, em 23/10/2018, com assinatura aposta na Nota de Empenho 2018NE00574 para realização do evento em 26/10/2018, sem ter sequer suporte em parecer jurídico formal, o qual somente foi emitido mais de um mês depois, em 27/11/2018, consoante as apurações realizadas pela Selog.
22. Não menos importante registrar que, segundo o pregoeiro e a assessora jurídica, a responsável teria sido previamente alertada verbalmente da irregularidade dos procedimentos adotados."
10.	De se ver que foi a embargante, na origem dos procedimentos, a principal responsável pela irregularidade objeto da denúncia, não sendo bastante o apontamento de supostas falhas da assessoria jurídica a fim de se eximir das imputações e respectiva condenação realizada com pleno juízo desses fatos por este Tribunal. 
11.	Nem se houve qualquer omissão deste Tribunal na apreciação da matéria, uma vez que o decidido levou em consideração os fatos principais e relevantes à decisão.
	Ante o exposto, manifesto-me por que o Tribunal aprove o Acórdão que ora submeto à deliberação deste Colegiado.
TCU, Sala das Sessões, em 30 de março de 2022.
AUGUSTO SHERMAN CAVALCANTI 
Relator